【裁判字號】    89,自,540
【裁判日期】    900120
【裁判案由】    詐欺
【裁判全文】
臺灣高雄地方法院刑事判決                          八十九年度自字第五四號
    自  訴  人  己○○
    自訴代理人  甲○○
    被      告  戊○○
    被      告  丁○○
右列被告因詐欺案件，經自訴人提起自訴，乙○判決如左：
    主  文
戊○○行使偽造私文書，足以生損害於他人，處有期徒刑肆月，如易科罰金，以佰
元折算壹日，緩刑貳年。
丁○○無罪。
    事  實
一、戊○○於民國八十八年一月五日召集己○○（以其妻丙○○名義加入二會）等人
    參加以其為會首之民間互助會，每會會款新台幣（下同）一萬元，採內標制（即
    已得標之死會會員每月應繳前揭固定金額，活會會員則繳交扣除當月得標利息後
    之餘額），最低標息一千元，會首連同會員共計二十四會，約定每月五日於高雄
    市○○路「自由川菜餐廳」開標，每四個月加標一次（即每逢四、八、十二月之
    二十日加標一次），會期至八十九年八月五日止。詎戊○○明知許淑滿並未參加
    上開互助會，亦未同意戊○○以其名義參加互助會，竟基於意圖為自己不法之所
    有及行使偽造準私文書之犯意，冒用許淑滿之名義參加其互助會一會，並於八十
    八年九月五日第十一會時，利用會員未全數到場競標之機會，偽造載有許淑滿名
    義及競標利息三千二百元之標單（未據扣案），以表示為許淑滿願以標單上所載
    之標金標取會款之意，復持以參加競標而行使之，得標後即據以向其他活會會員
    收取會款，足以生損害於許淑滿及其他競標時仍為活會之會員，致不知情之己○○及其他活會會員陷於錯誤，以為許淑滿得標而交付活會會款予戊○○收受，共
    計向該次競標時仍為活會之會員詐得八萬八千四百元（冒標時仍為活會之會員所
    繳交之會款，即為戊○○詐欺之所得），嗣己○○於八十九年四月間得標後，戊○○竟片面宣佈止會，拒付得標會款，經己○○向其他會員查詢，始獲悉上情。
二、案經己○○提起自訴。
    理  由
壹、有罪部分：
一、訊據被告戊○○對於八十八年一月五日起，邀集己○○（以其妻丙○○名義加入
    二會）等人參加其召集之民間互助會，並於八十八年九月五日冒用許淑滿之名義
    填寫標單，參與競標，得標後詐欺得款之事實坦承不諱，核與自訴人代理人甲○○指訴之情節相符，並經證人許淑滿到庭證述無訛，且有互助會單影本一紙附卷
    可稽，核其自白與事實相符，事證明確，被告戊○○犯行洵堪認定。
二、按民間互助會之標單，通常僅填寫一定之金額及姓名，如單從該記載內容上之形
    式觀之，殊無法瞭解其為何種用意之證明，而必須依據習慣或特約，始足以表示
    該一定之金額即為標取會款之利息，該姓名即為標取會款之會員，故偽造該標單
    應認為係偽造同法第二百二十條第一項以文書論之私文書（最高法院七十四年度
    台上字第五六一二號判決意旨參照）。被告戊○○冒用他人名義，偽造標單，行
    使得標，詐取會款，足以生損害於許淑滿及冒標時仍為活會之會員。核其所為，
    係犯刑法第二百十六條、第二百二十條第一項、第二百十條之行使偽造準私文書
    罪、第三百三十九條第一項之詐欺取財罪。被告戊○○偽造許淑滿之署押，為偽
    造私文書之部分行為；又其偽造準私文書之低度行為，應為行使偽造準私文書之
    高度行為所吸收，均不另論罪。又被告戊○○一次偽造標單向多數活會會員詐取
    財物，侵害多數人法益，觸犯數個構成要件相同之罪名，應依想像競合犯之規定
    ，論以一詐欺取財及行使偽造準私文書罪。被告戊○○所犯行使偽造準私文書及
    詐欺取財二罪間，有方法結果之牽連關係，應依刑法第五十五條之規定，從一重
    之行使偽造準私文書罪處斷。被告戊○○行使偽造準私文書犯行部分雖未據起訴
    ，然該部分與自訴人所起訴之犯罪事實，有牽連犯之裁判上一罪關係，應為起訴
    效力所及，乙○自得併予審究。爰審酌被告戊○○為圖己利，竟冒用會員名義參
    與競標，詐取會款，致自訴人受有不貲之損害，惡性非輕，惟念其於犯罪後已坦
    承犯行，並積極與被害人達成和解，此有和解書一紙附卷可稽，顯有悔意，且所
    詐得之金額非鉅等一切情狀，量處如主文所示之刑。又刑法第四十一條業經立法
    院於九十年一月四日修正，同年一月十日經總統公布，同月十二日生效，將得易
    科罰金之適用範圍擴大為最重本刑五年以下有期徒刑之罪，而易服勞役及期間、
    數罪併罰之定執行刑、緩刑及易以訓誡、易科罰金各事項，均應依新法【最高法
    院二十四年七月民刑庭總會決議（二）意旨參照】，爰依刑法第二條第一項之規
    定，併諭知易科罰金之折算標準，以資懲儆。另被告前未曾受有期徒刑以上刑之
    宣告，因一時失慮，偶罹刑典，事後已坦承犯行，並與自訴人達成和解，深具悔
    意，經此刑之宣告後，應知警惕而無再犯之虞，乙○綜合各情因認暫不執行其刑
    為當，予以宣告緩刑二年，用啟自新。至未扣案之標單，已因被告戊○○丟棄而
    滅失，業經被告戊○○供明在卷，故上開所述偽造之標單及署押，爰不併為沒收
    之宣告。
貳、無罪部分：
一、自訴意旨另以：被告丁○○與被告戊○○，共同基於意圖為自己不法所有之犯意
    聯絡，利用自訴人與被告丁○○同在台南縣六甲鄉「金園滿漢餐廳」服務之機會
    ，於八十八年間，由被告丁○○邀自訴人參加被告戊○○為會首之互助會，並對
    會首之可信度作保證，使自訴人不疑有他，而以自訴人之妻丙○○名義參加二會
    ，會期自八十八年一月五日起，每會會款一萬元，採內標制，會首連同會員共計
    二十四會，約定每月五日於高雄市○○路「自由川菜餐廳」開標，每四個月加標
    一次（即每逢四、八、十二月之二十日加標一次）。自訴人參加該互助會後，未
    曾與會首直接聯絡，會款均由被告丁○○代為收取，直至八十九年初，自訴人透
    過被告丁○○參與競標，均無法得標，心生狐疑，被告丁○○仍告稱：「會首很
    穩定，不會有問題，若以高額競標，將會造成別的會員恐慌」等語，致使自訴人
    誤信為真，迄八十九年四月五日，自訴人終以四千五百元標得一會，詎被告戊○○隨即片面宣佈止會，並避不見面，自訴人始知受騙，因認被告丁○○亦涉有刑
    法第三百三十九條第一項之詐欺取財罪嫌云云。
二、按犯罪事實應依證據認定，無證據不得推定其犯罪事實；又不能證明被告犯罪或
    其行為不罰者，應諭知無罪之判決；刑事訴訟法第一百五十四條、第三百零一條
    第一項分別定有明文。又刑事訴訟法上所謂認定犯罪事實之證據，係指足以認定
    被告確有犯罪行為之積極證據而言，如未能發現相當證據或證據不足以證明，自
不能以推測或擬制之方法，以為裁判基礎，最高法院二十九年上字第三一０五號
    及四十年台上字第八十六號分別著有判例。訊據被告丁○○堅詞否認有何共同詐
    欺之犯行，辯稱：我曾參加戊○○之互助會十幾年，均未發生問題，自訴人說要
    儲蓄，才主動和我一起參加本件互助會，我參加二會，僅標得一會，自己也是被
    害人等語。
三、經查：自訴人因未曾與會首即被告戊○○直接聯絡，故其參加本件互助會之會款
    ，均由被告丁○○代為收取轉交一節，此為被告丁○○所供承不諱，惟自訴人係
    因見被告丁○○長期參加被告戊○○之互助會，尚稱穩定，才主動與被告丁○○
    一起參加被告戊○○所邀集之互助會等情，已據被告丁○○供述甚詳，並為自訴
    人所自承在卷，堪認被告丁○○對自訴人參加被告戊○○之互助會，並無任何施
    用詐術之行為。自訴人指稱被告丁○○曾對會首之可信度作保證，此為被告丁○○所否認，自訴人又未能舉證以實其說，尚不能僅憑其片面指訴，遽認被告丁○○有此保證之行為，且參酌被告丁○○亦為該互助會之會員，與被告戊○○並無
    特別密切關係，衡情應無向他人保證被告戊○○信用之必要，自難認其與被告戊○○有何不法所有意圖之犯意聯絡。又被告戊○○亦供稱被告丁○○僅係其會員
    ，代其收取自訴人之會款，不知其有冒標情事云云（見乙○九十年度一月十九日
    審判筆錄），自訴人代理人嗣於審理中亦表示：因當初是透過丁○○搭會及繳交
    會款，所以誤會她與被告戊○○有共犯關係等語（見乙○八十九年十二月十五日
    訊問筆錄），足認並無任何積極證據足認被告丁○○有何參與該互助會之運作及
    冒標之情事，且被告丁○○亦有參加該互助會二會，迄被告戊○○宣佈止會時，
    僅標得一會，尚有一會活會，此據被告丁○○供述甚明，並為被告戊○○所確認
    ，是被告丁○○若知悉被告戊○○有意止會或冒標情事，豈有不預先標取會款，
    而甘冒損失之理？顯難僅憑被告丁○○代為收取自訴人互助會款之關係，遽為推
    論其與被告戊○○間有何共同詐欺犯意之聯絡及行為之分擔。此外，乙○復查無
    其他積極證據足證被告丁○○有何自訴人所指之犯行，不能證明被告犯罪，依法
    應為無罪之諭知。
、自訴人經合法傳喚，無正當理由未於最後言詞辯論期日到庭，爰不待其陳述而為
    判決；另被告丁○○經合法傳喚，亦無正當理由未於最後言詞辯論期日到庭，乙○因認其為應諭知無罪之案件，爰不待其陳述逕行判決，附此敘明。
據上論斷，應依刑事訴訟法第三百四十三條、第三百三十一條第一項、第三百零六條
、第二百九十九條第一項前段、第三百零一條第一項，刑法第二條第一項、第二百十
六條、第二百二十條第一項、第二百十條、第三百三十九條第一項、第五十五條、修
正後第四十一條第一項、第七十四條第一款，罰金罰鍰提高標滌例第一條前段，第二
條，判決如主文。
中      華      民      國    九十      年      一      月     二十     日
                                臺灣高雄地方法院刑事第七庭
                                    法  官    裕  斗
右正本證明與原本無異。
如不服本判決，應於判決送達後十日內，向乙○提出上訴狀。
                                    書記官  龔      能
中      華      民      國    九十      年      一      月     二十     日
附錄本判決論罪科刑適用法條
刑法第二百十條
偽造、變造私文書，足以生損害於公眾或他人者，處五年以下有期徒刑。


司法院資訊處製作；財團法人民間司法改革基金會備份。
